【裁判字號】    95,訴,74
【裁判日期】    951031
【裁判案由】    拆屋還地
【裁判全文】
臺灣嘉義地方法院民事判決                95年度訴字第74號
原      告  甲○○
                        號
訴訟代理人  游瑞華律師
複代理人    張巧妍律師
被      告  丙○○
特別代理人  乙○○
被      告  丁○○
            戊○○
上列當事人間拆屋還地事件，於民國95年10月27日經言詞辯論終
結，本院判決如下：
    主  文
被告丙○○應將坐落嘉義縣鹿草鄉○○段六三六之二地號土地上
如附圖所示Ｃ部分，面積十一點六四平方公尺之鐵造遮棚拆除，
並將土地返還原告。並自民國九十五年九月二十二日起至返還土
地之日止，按年給付原告新臺幣壹仟柒佰陸拾玖元。
被告丁○○應將坐落嘉義縣鹿草鄉○○段六三六之二地號土地上
如附圖所示Ｂ部分，面積十二點八八平方公尺之鐵造遮棚拆除，
並將土地返還原告。並自民國九十五年九月二十二日起至返還土
地之日止，按年給付原告新臺幣壹仟玖佰伍拾捌元。
被告戊○○應將坐落嘉義縣鹿草鄉○○段六三六之二地號土地上
如附圖所示Ａ部分，面積十六點六五平方公尺之鐵造遮棚拆除，
並將土地返還原告。並自民國九十五年九月二十二日起至返還土
地之日止，按年給付原告新臺幣貳仟伍佰拾壹元。
被告丙○○應給付原告新臺幣壹仟肆佰陸拾肆元；被告丁○○應
給付原告新臺幣壹仟陸佰貳拾壹元；被告戊○○應給付原告新臺
幣貳仟零玖拾伍元，及均自民國九十五年九月二十二日起至清償
日止，按年息百分之五計算之利息。
原告其餘之訴駁回。
訴訟費用由被告負擔百分之九十八，餘由原告負擔。
本判決第一項於原告以新臺幣柒萬元供擔保後，得假執行；但被
告丙○○如於執行標的物拍定、變賣或物之交付前，以新臺幣貳
拾貳萬壹仟壹佰陸拾元為原告預供擔保，或將請求標的物提存，
得免為假執行。
本判決第二項於原告以新臺幣捌萬元供擔保後，得假執行；但被
告丁○○如於執行標的物拍定、變賣或物之交付前，以新臺幣貳
拾肆萬肆仟柒佰貳拾元為原告預供擔保，或將請求標的物提存，
得免為假執行。
本判決第三項於原告以新臺幣壹拾萬元供擔保後，得假執行；但
被告戊○○如於執行標的物拍定、變賣或物之交付前，以新臺幣
拾壹萬陸仟佰伍拾元為原告預供擔保，或將請求標的物提存
，得免為假執行。
本判決第四項於原告分別以新臺幣伍佰元、新臺幣伍佰元、新臺
幣柒佰元為被告丙○○、丁○○、戊○○供擔保後，得假執行；
但被告丙○○、丁○○、戊○○如於執行標的物拍定、變賣前，
分別以新臺幣壹仟肆佰陸拾肆元、新臺幣壹仟陸佰貳拾壹元、新
臺幣貳仟零玖拾伍元為原告預供擔保，或將請求標的物提存，得
免為假執行。
原告其餘假執行之聲請駁回。
    事實及理由
壹、程序方面：按訴狀送達後，原告不得將原訴變更或追加他訴
    。但減縮應受判決事項之聲明者，不在此限，民事訴訟法第
    255條第1項第3款定有明文。原告於起訴狀繕本送達後，將
    其請求被告給付相當於租金之損害賠償或不當得利部分之聲
    明，由「被告丙○○應給付原告新臺幣（下同）17,692元、
    被告丁○○應給付原告19,577元，被告戊○○應給付原告25
    ,308元」，嗣於訴狀送達後，減縮聲明為「被告丙○○應給
    付原告2,927元、被告丁○○應給付原告3,240元，被告戊○○應給付原告4,189元」，依上揭條文規定，應為合法。
貳、原告起訴主張：原告於民國94年11月24日受贈取得坐落嘉義
    縣鹿草鄉○○段636之2地號土地（下稱系爭土地）所有權，
    被告丙○○、丁○○、戊○○分別無權占用系爭土地上如附
    圖所示C部分面積11.64平方公尺、B部分面積12.88平方公尺
    、A部分面積16.65 平方公尺土地，並均各搭建鐵造遮棚1個
    。又被告等無權占有系爭土地，受有相當於租金之不當得利
    ，致原告受有損害，而系爭土地位於嘉義縣鹿草鄉之中心，
    當地商店林立，被告3人亦均作為商店使用。被告主張係自
    嘉義縣道163線拓寬後才開始占用，距起訴後已1年多等語，
    則原告請求被告返還自原告取得系爭土地時即94年11月24日
    起至95年9月21日止所得之利益，即依系爭土地申報地價年
    息10%計算被告丙○○之得利為2,927元、被告丁○○之得利
    為3,240元、被告戊○○之得利為4,189元，返還原告，並自
    95年9月22日起至返還土地止，按年分別給付原告3,538 元
    、3,915元、5,06 1元等語。為此，爰依所有物返還請求權
    及不當得利之法律關係提起本訴，並聲明：一、被告丙○○
    應將系爭土地上如附圖所示C部分，面積11.64平方公尺之鐵
    造遮棚拆除，並將土地返還原告；並自95年9月22日起至返
    還土地日止，按年給付原告3,538元。二、被告丁○○應將
    系爭土地上如附圖所示B部分，面積12.88平方公尺之鐵造遮
    棚拆除，並將土地返還原告；並自95年9月22日起至返還土
    地日止，按年給付原告3,915元。三、被告戊○○應將系爭
    土地上如附圖所示A部分，面積16.65平方公尺之鐵造遮棚拆
    除，並將土地返還原告；並自95年9月22日起至返還土地日
    止，按年給付原告5,061元。四、被告丙○○應給付原告
    2,927元、被告丁○○應給付原告3,240元，被告戊○○應給
    付原告4,189元，及均自95年9月22日起至清償日止，按年息
    5%計算之利息。五、願供擔保，請准宣告假執行。
參、被告則以：原告請求不當得利，應以道路拓寬時間即1年多
    為準，且原告請求之金額太高等語置辯，並聲明：一、原告
    之訴駁回。二、如受不利判決，願供擔保請准免為假執行。
肆、法院之判斷：
一、原告主張系爭土地為其所有之事實，業據提出土地登記謄本
    為證。又被告丙○○、丁○○、戊○○分別無權占用系爭土
    地上如附圖所示C部分面積11.64平方公尺、B部分面積12.88
    平方公尺、A部分面積16.65平方公尺土地，並均各搭建鐵造
    遮棚1個之事實，亦據本院勘驗明確，並囑託嘉義縣水上地
    政事務所測量員測量屬實，有勘驗筆錄、複丈成果圖及照片
    10幀分別在卷可稽，且為被告等所不爭執，自堪信為真實。
二、按所有人對於無權占有或侵奪其所有物者，得請求返還之；
    對於妨害其所有權者，得請求除去之；有妨害所有權之虞者
    ，得請求防止之，民法第767條定有明文。本件被告3人所有
    之鐵造遮棚無合法權源而占用原告所有土地，故原告依民法
    第767條規定訴請被告3人將鐵造遮棚拆除並將土地返還原告
    ，為有理由，應予准許。
三、次按無權占有他人土地，可能獲得相當於租金之利益為社會
    通常之觀念（參照最高法院61年台上字第1695號判例要旨）
    。是原告主張被告3人將所有鐵造遮棚搭置於系爭土地上，
    為無法律上原因而受有相當於租金之利益，致原告受有損害
    ，即屬有據。又被告主張係自嘉義縣道163線拓寬後才開始
    占用，距起訴後已1年多等語，從而，原告依不當得利規定
    ，請求被告3人返還自94年11月24日起至95年9月21日止之相
    當於租金之利益，並自95年9月22日起至返還土地之日止，
    按月給付相當於利金之利益，要非無據。惟原告主張應以系
    爭土地申報地價年息10%計算相當於租金之不當得利云云。
    惟按土地法第105條、第97條第1項規定：「城市地方土地之
    租金，以不超過土地及其建築物申報總價年息10%為限」，
    本件仍應依土地法上開規定計算租金。又土地法施行法第25
    條規定，土地法第97條第1項所謂土地及建物之總價額，土
    地價額依法定地價，建築物價額依該管直轄市或縣市地政機
    關估定之價額。另依土地法第148條規定，土地所有權人依
    本法所申報之地價，為法定地價。是土地法第97條第1項所
    謂土地申報價額即指該土地之申報地價而言。經查系爭土地
    於93年1月之申報地價每平方公尺為3,040元，此有原告提出
    之系爭土地地價第二類謄本在卷載明（詳本審卷第10頁），
    本院審酌系爭土地北邊臨163縣道，路寬（約20公尺），東
    、西、南邊均為住宅，道路兩旁均為商店，經濟尚稱繁榮，
    交通尚稱便利等情，認土地租金以土地申報總價額年息5%
    計算為宜，故被告3人每年應返還原告相當於租金之不當得
    利分別為被告丙○○1,769元【計算式：3,040元×11.64平
    方公尺×5%=1,769元，元以下四捨五入，以下同】、丁○○
    1,958元【計算式：3,040元×12.88平方公尺×5%=1,958元
    ，元以下四捨五入】、戊○○2,531元【計算式：3,040元×
    16.65平方公尺×5%=2,531元，元以下四捨五入】，其3人應
    給付原告自94年11月24日起至95年9月21日止（共9個月又28
    日）所受相當於租金之不當得利分別為被告丙○○1,464元
    【計算式：1,769元×（9/12＋1/12×28/30）=1,464元】、
    丁○○1,621元【計算式：1,958元×（9/12＋1/12×28/30
    ）=1,621元】、戊○○2,095元【計算式：2,531元×（9/12
    ＋1/12×28/30）=2,095元】。
四、綜上所述，原告本於所有權人之地位，依所有物返還請求權
    及不當得利之法律關係，請求：（一）被告丙○○應將系爭
    土地上如附圖所示C部分，面積11.64平方公尺之鐵造遮棚拆
    除，並將土地返還原告；並自95年9月22日起至返還土地日
    止，按年給付原告1,769元。（二）被告丁○○應將系爭土
    地上如附圖所示B部分，面積12.88平方公尺之鐵造遮棚拆除
    ，並將土地返還原告；並自95年9月22日起至返還土地日止
    ，按年給付原告1,958元。（三）被告戊○○應將系爭土地
    上如附圖所示A部分，面積16.65平方公尺之鐵造遮棚拆除，
    並將土地返還原告；並自95年9月22日起至返還土地日止，
    按年給付原告2,531元。（四）被告丙○○應給付原告1,464
    元、被告丁○○應給付原告1,621元，被告戊○○應給付原
    告2,095元，及均自95年9月22日起至清償日止，按年息5%計
    算之利息，為有理由，應予准許。逾上開範圍之請求，為無
    理由，應予駁回。
五、兩造分別陳明願供擔保，聲請宣告假執行或免為假執行，經
    核原告勝訴部分，並無不合，爰分別酌定相當之擔保金額，
    予以准許。原告敗訴部分，其假執行之請已失所附依，爰併
    予駁回之。
柒、又本件待證事實已臻明瞭，兩造其餘攻擊防禦方法及舉證，
    對判決之結果已不生影響，爰不一一詳為審酌，併此敘明。
捌、訴訟費用裁判之依據：民事訴訟法第79條、第85條第1項。
中    華    民    國    95    年    10    月    31    日
                  民事第二庭  法  官  張育彰
以上正本係照原本作成
如對本判決上訴須於判決送達後20日內向本院提出上訴狀
中    華    民    國    95    年    10    月    31    日
                              書記官  陳湘蓉


司法院資訊處製作；財團法人民間司法改革基金會備份。
